最高法院刑事判決　　　　　　　九十六年度台上字第三一四號
上　訴　人　甲○○
上列上訴人因偽造文書案件，不服臺灣高等法院高雄分院中華民
國九十五年九月六日第二審判決（九十四年度金上重訴字第一號
，起訴案號：臺灣高雄地方法院檢察署八十九年度偵字第二四０
四三號、第二四０四四號、第二四０四五號、第二四三九四號、
第二四九八三號、九十年度偵字第二四二五號），提起上訴，本
院判決如下：
    主  文
原判決關於甲○○部分撤銷，發回臺灣高等法院高雄分院。
　　理　由
本件原判決認定：緣瑞國興業股份有限公司（下稱瑞國公司）於
民國八十七年九月四日，以該公司與地主李陳美所有坐落高雄市
三民區○○段○○段七００地號等三筆土地合建之「美夢成真」
建築案，向彰化商業銀行建國路辦事處（下稱彰銀建國路辦事處
）申請無擔保、期間十七個月、借款用途為投資興建建物工程不
足款之建築融資貸款新臺幣（下同）六千三百萬元，經彰銀建國
路辦事處將該申貸案提請彰銀常務董事會核議，經該常務董事會
於八十七年九月十八日第十八屆第三十六次常務董事會議審查，
決議審查意見增列：建築基地屬於第三人所有部分，應一併提
供設定第一順位抵押權；本合建案借戶可分配建物部分之銷售
率達四成以上時，始可撥款動用；放款金額改為六千萬元等意
見，經彰銀建國路辦事處再於八十七年十月二日陳報就地主李陳
美所有基地部分請准免供設定抵押權之理由，呈請彰銀常務董事
會核議，彰銀常務董事會乃於八十七年十月二十三日第十八屆第
四十次常務董事會議審查決議照案通過，准許按照原判決附表一
所示建物造價撥款計畫之施工進度順序，撥放各期款項（下稱「
美夢成真」貸款案）；上開「美夢成真」貸款案所指之建物，係
地下三樓、地上十四樓之建築物，瑞國公司可分配部分為地下一
至三樓及地上六至十四樓，戶數共四十二戶，如欲達到銷售率四
成之融資撥款條件，至少需銷售十七戶以上，然因預售情形欠佳
，銷售率未達四成，瑞國公司之實際負責人黃承志，遂以對外製
造預售情況良好，藉以招攬客戶而提昇銷售業績為由，指示其姊
黃瑞雲（另由檢察官偵查）及蔡源成（婦幼實業股份有限公司【
下稱婦幼公司】及所屬關係企業之財務經理，另由檢察官偵查）
，找來婦幼公司業務部職員俞淑美、李金潔、上訴人甲○○及其
他不詳姓名之成年人共同偽造不實之預定土地房屋買賣契約書，
俞淑美、李金潔、上訴人及其他不詳姓名之成年人，均明知婦幼
公司員工蔡宗隆、薛古學、鄭彩鳳、張美雲、張亨騏、蔡宗展、
高如君、陳慶銘均未預購「美夢成真」建築案之房、地，竟基於
對外製造預售情況良好假象，藉以招攬客戶前來預訂而提昇銷售
業績之目的，與黃承志、黃瑞雲、蔡源成共同基於偽造預定土地
房屋買賣契約書之犯意聯絡，在高雄市○○○街十二號瑞國公司
內，由黃瑞雲、蔡源成提供資料，上訴人蒐集公司員工之資料後
，於八十七年九月二十日交由俞淑美、於其他不詳日期交由李金
潔及其他不詳姓名成年人，分別在空白之預定土地房屋買賣契約
書上，填寫蔡宗隆、薛古學、鄭彩鳳、張美雲、張亨騏、蔡宗展
、高如君、陳慶銘之姓名、年籍資料，並在買方欄內偽造蔡宗隆
、薛古學、鄭彩鳳、張美雲、張亨騏、蔡宗展、高如君、陳慶銘
之簽名各一枚，而接續偽造完成蔡宗隆、薛古學、鄭彩鳳、張美
雲、張亨騏、蔡宗展、高如君、陳慶銘向瑞國公司預購房屋而與
瑞國公司簽立之預定土地房屋買賣契約書共八份後，再由蔡源成
交予黃承志，足以生損害於蔡宗隆、薛古學、鄭彩鳳、張美雲、
張亨騏、蔡宗展、高如君、陳慶銘之權益等情。因將第一審就上
訴人所為之科刑判決部分撤銷，改判仍論處上訴人共同偽造私文
書，足以生損害於他人罪刑（處有期徒刑六月，如易科罰金，以
三百元折算一日）；固非無見。
惟查：（一）除刑事訴訟法有特別規定外，已受請求之事項未予
判決者，其判決當然為違背法令，為該法第三百七十九條第十二
款所明定；則檢察官如就被告之全部犯罪事實，以實質上或裁判
上一罪起訴者，因其刑罰權單一，在審判上為一不可分割之單一
訴訟客體，法院自應就全部犯罪事實予以合一審判，以一判決終
結之，如僅就其中一部分加以審認，而置其他部分於不論，即屬
刑事訴訟法第三百七十九條第十二款所稱已受請求之事項未予判
決之違法。依起訴書犯罪事實欄之記載，上訴人係夥同婦幼公司
員工俞淑美、李金潔等人共同偽造蔡宗隆、薛古學、鄭彩鳳、張
美雲、曾棓筠、李金潔、俞淑美、張亨騏、陳慶銘、蔡宗展、甲
○○、高如君等人名義之預定土地房屋買賣契約書共十四份（見
起訴書正本第四頁第十三行至第十五行）；於證據並所犯法條欄
，則認上訴人所為係犯刑法第二百十條之偽造文書罪嫌（見起訴
書正本第十四頁第九行、第十行）。惟原判決僅就上訴人被訴共
同偽造蔡宗隆、薛古學、鄭彩鳳、張美雲、張亨騏、陳慶銘、蔡
宗展、高如君等人名義之預定土地房屋買賣契約書共八份部分，
為有罪之判決；上訴人被訴偽造俞淑美、李金潔及其本人名義之
預定土地房屋買賣契約書共五份部分（即俞淑美二份、李金潔二
份、上訴人本人名義一份），則認不構成偽造文書罪，而於理由
內敘明不另為無罪之諭知；然就上訴人被訴共同偽造曾棓筠名義
之預定土地房屋買賣契約書部分，竟未予審認、判決，顯有已受
請求之事項未予判決之違法。（二）有罪之判決書，應記載認定
犯罪事實所憑之證據及其認定之理由，刑事訴訟法第三百十條第
一款定有明文，而認定事實所憑之證據，須確實存在，倘判決書
內所記載之證據，與卷內筆錄或證物之內容不相適合，則其判決
之根據，實際上並不存在，自屬採證違法。依原判決理由說明，
係依憑共犯蔡源成於偵查中之供述，作為認定上訴人基於共同偽
造文書之犯意聯絡，蒐集公司員工資料後，交由俞淑美、李金潔
及其他不詳姓名成年人，接續偽造完成蔡宗隆、薛古學、鄭彩鳳
、張美雲、張亨騏、蔡宗展、高如君、陳慶銘向瑞國公司預購房
屋而與瑞國公司簽立之預定土地房屋買賣契約書共八份等事實之
證據資料；惟蔡源成於偵查中供稱：「由黃瑞雲、黃承志指示他
們業務員做，我有在現場，黃瑞雲交員工名單給業務人員，業務
人員在定型化契約寫員工姓名及年籍，製成銷售紀錄，拿此銷售
紀錄交給聯合經建公司許翼仁，向銀行辦理申貸」（見偵二四二
五號卷第二八九頁背面）；如若無誤，似意指係黃瑞雲交付員工
名單予業務人員，推由業務人員偽造系爭預定土地房屋買賣契約
書，則原判決上開事實認定，即與其援引作為判決基礎之蔡源成
供述，不相適合，此部分採證法則之運用，於法有違。（三）按
偽造他人之印章、印文、署押，據以偽造私文書，該偽造印章、
印文、署押之行為，雖屬偽造私文書行為之一部，不另論以刑法
第二百十七條第一項之罪，但所偽造之印章、印文、署押，則應
依同法第二百十九條規定，不問屬於犯人與否，均予沒收，法院
並無自由酌裁之權。上引原判決事實認定，如若無誤，上訴人係
與俞淑美等人，未經立約名義人同意，共同偽造蔡宗隆、薛古學
、鄭彩鳳、張美雲、張亨騏、陳慶銘、蔡宗展、高如君等人名義
之預定土地房屋買賣契約書共八份；惟依卷附預定土地房屋買賣
契約書所載，各該契約書上，除分別有蔡宗隆、薛古學、鄭彩鳳
、張美雲、張亨騏、陳慶銘、蔡宗展、高如君等人之簽名外，另
分別蓋有蔡宗隆、薛古學、鄭彩鳳、張美雲、張亨騏、陳慶銘、
蔡宗展、高如君等人之印文多枚（見偵二四二五號卷第四六頁至
第五一頁、第一五一頁、第二一六頁至第二二一頁、第二三七頁
至第二四二頁、第二五四頁至第二五九頁、第三００頁至第三０
五頁、第三三一頁至第三三六頁、第三五四頁）；則上開契約書
上蓋用之蔡宗隆等八人印章，究係盜用﹖抑或偽造﹖關係上訴人
是否另有偽造或盜用印章、印文之行為及該八枚印章與前揭契約
書內蓋用之蔡宗隆等八人印文，應否依刑法第二百十九條規定併
予宣告沒收﹖自應詳加查證根究明白。原判決就此未加審認、調
查，致此部分事實不明，本院無從就原判決適用沒收法則當否，
為法律上之判斷。以上，或係上訴人之上訴意旨所指摘，或屬本
院得依職權調查之事項，應認原判決關於上訴人部分，有撤銷發
回更審之原因。又原判決敘明不另為無罪諭知（即原判決正本理
由欄貳、四）部分，因檢察官認與前揭發回部分，有實質上一罪
關係，基於審判不可分原則，應併予發回。
據上論結，應依刑事訴訟法第三百九十七條、第四百零一條，判
決如主文。
中　　華　　民　　國　九十六　年　  一 　 月 　十八 　日
                      最高法院刑事第十二庭
                          審判長法官  林　永　茂
                                法官  洪　文　章
                                法官  蘇　振　堂
                                法官  蕭　仰　歸
                                法官  何　菁　莪
      本件正本證明與原本無異
                                      書  記  官
中　　華　　民　　國　九十六　年    一　  月  二十五　日
                                                   ｍ
